【裁判字號】    88,上訴,4270
【裁判日期】    890503
【裁判案由】    貪污治罪條例等
【裁判全文】
臺灣高等法院刑事判決                          八十八年度上訴字第四二七號
    上  訴  人  臺灣板橋地方法院檢察署檢察官
    被      告  庚○○
    選任辯護人  賴淑玲
    被      告  丁○○
    選任辯護人  李清泉
    上訴人即
    被      告  丙○○
    選任辯護人  周祝民
右上訴人因被告貪污治罪條例等案件，不服臺灣板橋地方法院八十七年度訴字第二０
九一號，中華民國八十八年六月三十日第一審判決（起訴案號：臺灣板橋地方法院檢
察署八十六年度偵字第二一０四三號）提起上訴，本院判決如左：
    主  文
原判決關於丙○○部分撤銷。
丙○○無罪。
其餘上訴駁回。
    理  由
一、公訴意旨略以：被告庚○○係台北縣衛生局總務室主任、被告丁○○則係該室課
    員，均為依法令從事公務之人員。於八十五年初，台北縣衛生局因用電量增加，
    變壓器無法負擔，為改善用電品質，該局遂於八十六年度編列預算九十六萬元，
    以更新各樓層電線管路、開關插座，本項台北縣衛生局「電線管路開關插座更新
    工程」由被告庚○○主管、被告丁○○負責承辦。另被告丙○○則係震鈞公司之
    總經理，從事水電、消防、空調之設計及承裝業務。於八十五年十月間，被告庚○○為尋找廠商執行「本案工程」，透過友人引荐而認識被告丙○○，詎被告庚○○基於圖利之故意，告以八十六年度台北縣政府衛生局預算總金額九十六萬元
    之「本案工程」，及該工程「設計、監造技術顧問工作」將要招標，許以被告丙○○承攬「本案工程」，但需配合找一家具有專業技師資格之事務所承包「本案
    工程」之設計、監造技術顧問工作，同時找二家同業廠商參與比價以符合公開比
    價之規定。被告丙○○因未具電機工業技師資格，欲藉與震鈞公司有業務往來之
    「三正電機工業技師事務所」名義承攬設計監造技術顧問工作，惟該所負責人乙○○技師拒絕借牌，被告丙○○竟基於概括之犯意，先於八十五年十一月十九日
    盜用「三正電機」及乙○○之印章，偽造「委託契約書」交由被告庚○○，足以
    生損害於「三正電機」及乙○○；被告庚○○明知被告丙○○僅係震鈞公司總經
    理，並非「三正電機」之負責人或專業技師，竟故意未審查「三正電機」之簽名
    之真正，即據以向台北縣衛生局簽准，以工程實際造價百分之八為總設計費用，
    違反「台灣省各級機關工程管理費支用要點」之規定，與之簽定委任契約，直接
    不法圖利丙○○。簽約後丙○○又以「三正電機」之名義編列「本案工程」預算
    細目，將所設計之士林或亞利牌高壓變壓器（規格：TR 150KVA模注式33 w11.4K
    V/3 4W 120—280V市價不超過十萬元），浮報價額為三十五萬九千餘元，使工程
    總價金達九十五萬三千元，以期能完全消化本案工程預算金額。此一預算細目並
    經由被告庚○○提報台北縣政府衛生局，會核訂定底價及簽准辦理「本案工程」
    之公開比價。八十五年十二月間台北縣衛生局總務室辦理公開比價作業，被告丙○○洽同業「高流水電工程有限公司」、「昇龍水電工程有限公司」、「裕翔水
    電工程有限公司」先後參與圍標，以在形式上符合「機關營繕工程及購置定製變
    賣財物稽察條例」暨「各機關辦理採購及營繕工程防止舞弊作業規定」，並由震
    鈞公司於八十五年十二月二十四日第三次比價時，以低於底價總工程費八十萬元
    得標。俟八十六年一月底因原先工程設計不當，原設計之高壓變壓器無法安裝，
    及為節省高壓變壓器材料成本，被告丙○○預備用價格七萬元以下之三重牌高壓
    變壓器，以「同等品」來代替原設計之高壓變壓器，惟無把握能通過台北縣衛生
    局「同等品」報准程序，並為規避「承包廠商未依合約圖說施工加倍罰款處理原
    則」之違約處罰及差價扣減，於八十六年一月二十七日「本案工程」初驗時，丙○○要求主持初驗之庚○○，希能通融多核撥階段工程款，庚○○明知「本案工
    程」尚未安裝高壓變壓器（按：三重牌高壓變壓器於八十六年一月二十九日送入
    工地，二月十五日安裝後因變壓器溫度過高而燒燬，遲至二月二十一日始換新安
    裝完成），復基於圖利丙○○之同一犯意，竟於主持初驗時，違反「公共工程驗
    收作業要點」之規定，虛偽認定「本案工程」己完成百分之八十（按當時初驗實
    際完工之進度應為百分之五十六左右），指示有共同犯意聯絡之承辦人被告丁○○，在初驗紀錄上為虛偽登載「變壓器俟八十六年二月一日停電後裝設完成」、
    「實際估驗完成百分之八十」，又要求在場人員簽名認證，作成不實之「台北縣
    衛生局初驗紀錄」，足以生損害於台北縣衛生局對預算支付控管之正確性。同年
    二月三日庚○○再命丁○○據初驗紀錄向台北縣衛生局報准，支付震鈞公司工程
    款五十七萬六千元，以圖利丙○○十二萬八千元〔（總工程款800000初驗時偽填
    之進度80% =初驗後實際支付之款項576000）-（總工程款800000初驗時實際完成
    之進度56%=實際應付之金額448000）= 初驗時圖利之金額128000〕，及五十七萬
    元提前給付之利息等財產上不法利益。又被告丙○○則早於本案工程初驗前之八
    十六年一月二十五日，向佳林電機企業有限公司以七萬元左右價格，購得三重牌
    變壓器一台，要求在估價單上偽填貨品價額為三十七萬五千元，又為通過「本案
    工程」竣工驗收，復盜用「三正電機」及乙○○之印章，偽造「三正電機」「同
    等品使用同意書」，足生損害於「三正電機」及乙○○。八十六年二月二十六日
    下午三時許，被告庚○○主持「本案工程」竣工驗收，復基於同一圖利丙○○之
    犯意，明知台北縣政府規定（七十五年一月二十日北府工隊字第一六一０七０號
    函）「同等品」必需於工程簽約後一個月內提出聲請，竟未經過事先聲請之手續
    ，於驗收時當場同意，被告丙○○使用偽造之「三正電機同等品使用同意書」，
    代替原設計圖樣，違法進行驗收作業，並於竣工驗收紀錄上記載「原設計士林、
    亞力等廠牌的TR 150KVA模注式高壓變壓器採用三重牌150KVA（77139）變壓器，
    經三正電機工業技術師事務所同意使用同等品」，作成「工程竣工驗收紀錄」，
    於八十六年三月七日，被告庚○○並在「營繕工程結算驗收證明書」中簽證「准
    予驗收」，並配合被告丙○○所提之申請書及相關資料，簽報台北縣衛生局，核
    付震鈞公司工程尾款。惟因台北縣政府其他課室對於「本案工程」以同等品驗收
    之時機，及是否應加倍處罰等問題有不同意見，尾款二十二萬四千元始未支付。
    案經法務部調查局台北縣調查站移送台灣板橋地方法院檢察署檢察官偵查起訴。
    因認被告庚○○、丁○○均涉有刑法第二百十三條之公務員登載不實事項於公文
    書罪嫌，及貪污治罪條例第六條第一項第四款之圖利罪嫌。
二、公訴人認：
（一）被告庚○○、丁○○涉有圖利及公務員登載不實犯行，無非以被告庚○○明
      知被告丙○○無電機工程師資格，復未翔實審查三正電機之印章真正與否，竟
      同意其設計本案工程。被告庚○○明知本案工程之設計費用依「台灣省各級
      機關工程管理費支用要點」之規定，僅得依工程造價百分之五．五支付，竟違
      法同意以百分之八支付。未確實訪價，同意被告丙○○浮報高壓變壓器之價
      格。本案工程初驗時，僅達百分之五十六之進度，且變壓器於八十六年二月
      十五日始安裝完成，被告庚○○、丁○○竟在驗收記錄上登載為完工百分之八
      十，並記載變壓器於八十六年二月一日安裝，將此不實資料登載在文書上。
      於八十六年二月二十六日竣工驗收時，違法同意以同級品驗收，為其主要論據
      。
（二）被告丙○○涉有行使偽造私文書犯行，無非以被告丙○○於調查站之供詞及証
      人即三正電機負責人乙○○之証詞為其論據。
三、按犯罪事實應依證據認定之，無證據不得推定其犯罪事實；又不能證明被告犯罪
    者，應諭知無罪之判決，刑事訴訟法第一百五十四條、第三百零一條第一項，分
    別定有明文。又按事實之認定，應憑證據，如未能發現相當證據，或證據不足以
    證明，自不能以推測或擬制之方法，以為裁判基礎；又認定不利於被告之事實，
    須依積極證據，苟積極證據不足為不利於被告事實之認定時，即應為有利於被告
    之認定，更不必有何有利之證據，最高法院亦著有四十年台上字第八六號、三十
    年上字第八一六號著有判例可資參照。訊據被告庚○○、丁○○堅決否認有被訴
    貪污、偽造文書之犯行。被告庚○○辯稱：伊透過己○○建築師介紹與三正電機
    接洽，被告丙○○即出面與之洽談，伊不清楚三正電機與被告丙○○之關係，伊
    一直認為被告丙○○係三正電機人員。至開標、驗收時，伊均依相關規定辦理，
    本案工程之變壓器確於八十六年二月一日安裝完成，並無偽造文書及圖利他人之
    犯行。被告丁○○則辯稱：伊僅係衛生局之護士，並不懂工程，本件係因水電技
    工戊○○不能承辦公文，始由伊具名，實際工程仍由技工戊○○處理；驗收時伊
    僅係擔任紀錄人員，並非驗收、監驗之人，伊在驗收紀錄上依驗收人員討論結果
    確實記載，並無偽造文書登載不實及圖利他人等語。經查：
甲、被告庚○○部分：
    （一）按國家施政，以為民服務為本旨，是公務員於行政時，莫不以為民謀福利
          為依歸，是以為使勇於任事之公務員不致陷於隨時可能接受刑事訴追之不
          利益，須區分圖利與便民之別，二者區別之關鍵在於有無圖利之故意及違
          法行為，尚難以行政裁量之便民措施或行政上之疏失同視。本案工程係於
          八十五年間，因台北縣衛生局辦公大樓因用電量增加，原設計之變壓器容
          量無法負荷，為求改善用電品質，經該局水電技工戊○○向總務室主任即
          被告庚○○報告後，被告庚○○指示其進行換裝工程評估及訪價，經水電
          技工戊○○洽請其熟識之台北縣板橋市○○街七十五號「福一電機水電行
          」進行初估後，列出工程預算書，認更換工程約需花費九十六萬元，該局
          遂依上開初估結果，於八十六年度預算中編列九十六萬元經費，以支應更
          新各樓層電線管路、開關插座，業據被告庚○○在調查時及本院審理中供
          承在卷，核與證人即進行訪價之技工戊○○於審理中證述明確，並有「福
          一電機水電行」出具之工程預算書一紙在卷可稽。是本案工程預算之編定
          ，係依訪價所得編列，而被告庚○○身為總務室主任，綜理各項業務，其
          立於監督之地位，指示屬下進行訪價，當無違法之處，本案工程預算編列
          ，應屬有據，並非被告庚○○欲圖利何人，從中浮編甚明。
    （二）本案工程預算總價為九十六萬元，實際造價更低於此，是其設計費用縱以
          九十六萬元百分之八計算，亦不過七萬六千八百元（以百分之五．五計算
          ，僅五萬二千八百元），但其內容確係牽連五層辦公大樓之所有電路設計
          ，極其繁瑣且責任重大，故一直找不到技師願意接受委託設計，業據證人
          戊○○證述在卷。另證人即建築師己○○亦證稱：依業界實務，此種小工
          程確實很難找到技師設計，通常都需要透過特別拜託，才能找到人做云云
          。是尚難以被告庚○○主動尋找廠商，即謂其有圖利他人之故意。況本案
          工程因一直無法覓得適當人選，被告庚○○乃洽請原設計該局新辦公大樓
          之己○○建築師，請其推薦具有專業技師資格之事務所承包「本案工程」
          之設計、監造技術顧問工作，己○○建築師即通知台北縣中和市○○街七
          十四號「三正電機」張正雄技師，張正雄技師即轉知與之有業務往來之震
          鈞公司丙○○與庚○○接洽，業據被告庚○○供承在卷。而證人己○○建
          築師於本院審理中亦證稱：當時被告庚○○說要找專業技師比較有保障，
          我就打電話通知乙○○，說台北縣衛生局電路有問題，要他去看看，不知
          張正雄找何人去等語。另被告丙○○則供稱：係張正雄通知我去的，互核
          其三人所述情節相符。而證人張正雄於本院審理中所供：在本案發生後才
          知此工程云云，顯有不實。證人張正雄另證稱：伊與被告丙○○有合作關
          係，被告丙○○所接案件有須簽證者，再交由伊簽證，伊告知被告庚○○
          伊與三正電機是合作關係。是被告丙○○與張正雄往來密切，深知三正電
          機之情形，被告丙○○並持有三正電機、張正雄之印章及開業、考試及格
          執照影本等資料，而被告庚○○係在己○○建築師介紹張正雄技師後，由
          被告丙○○出面與之接洽，其主觀上認被告丙○○係代表三正電機人員，
          乃情理之常，縱其未再向張正雄技師查證，亦僅屬疏失而已，難認有圖利
          之犯行。
    （三）次按建築法第十三條規定：本法所稱建築物設計人及監造人為建築師，以
          依法登記開業之建築師為限。但有關建築物結構與設備等專業工程部分，
          除五層以下非供公眾使用之建築物外，應由承辦建築師交由依法登記開業
          之專業工業技師負責辦理，建築師並負連帶責任。公有建築物之設計人及
          監造人，得由起造之政府機關、公營事業機構或自治團體內，依法取得建
          築師或專業工業技師證書者任之。開業建築師及專業工業技師不能適應各
          該地方需要時，省政府得報經內政部核准，不受前二項之限制。而本案工
          程係五層建築物之電氣更新，且係供台北縣衛生局員工辦公之用，並非供
          一般公眾使用之建築物，是依前開法條規定，並不須由技師設計。本案工
          程係因被告庚○○為求保障，基於用電安全之考量，堅持委託專業技師設
          計，並因此拒絕無技師資格之被告丙○○經營之震鈞公司，業據被告顏伯
          川、丙○○供承在卷，互核一致，則被告庚○○對本案工程之委託設計係
          從嚴執行。若被告庚○○有圖利被告丙○○之犯意，大可直接委託被告陳
          若霖設計，又何須堅持委託專業技師。而被告丙○○在遭被告庚○○拒絕
          後，告知被告庚○○其與三正電機有合作關係，且以三正電機名義提出之
          契約書除有「三正電機工業技師事務所」、「張正雄」之印章外，並有張
          正雄之「台灣省技師執業執照」、「考試院技師考試及格證書」等文件，
          在客觀上已足使被告庚○○認被告丙○○為三正電機之代理人，致其認所
          簽契約對象為三正電機，而非震鈞公司。此觀事後該變壓器故障，被告顏
          伯川乃通知三正電機前來處理，而張正雄技師亦指派事務所內員工吳家興
          前往台北縣政府衛生局瞭解（偵卷第二十二頁、本院審理筆錄參照），而
          非請被告丙○○派員修復甚明。公訴人以被告庚○○明知被告丙○○無電
          機技師資格，竟同意其設計本案工程，且未確實核對三正電機、張正雄之
          印章真正（實則該印章為真正，僅未獲授權使用），遽認被告庚○○圖利
          被告丙○○，自有誤會。
    （四）又公訴人以被告庚○○同意被告丙○○以工程造價百分之八計算費用，而
          非依台北縣政府所規定之百分之五．五，有圖利被告丙○○之嫌。惟被告
          丙○○以三正電機名義所提「委託契約書」第二條固規定：「總設計費依
          技師公會標準，以實際工程造價的百分之八計算（含稅），並於發包完成
          後付清所有款項」，有該委託契約書一紙在卷可稽，但此百分之八設計費
          乃是依據「電機技師工程業務章則」第十一條附表第四欄「修改工程：各
          種修理、改善、更換及改裝工程，總工程一百萬元以下部分，酬金百分之
          七．五至百分之九」，有該規則一紙存卷可查（附於證物袋附件三），並
          非被告庚○○所擅加，且亦不逾上開「電機技師工程業務章則」之標準。
          又被告庚○○就上開額度尚事先向該局會計主任張盟竣請示後，經張盟竣
          認本案設計係電器工程，與「台灣省各級機關工程管理費支用要點」之營
          繕工程情況不同，故同意依電機技師規章百分之八收費辦理，此亦據證人
          即會計主任張盟竣於本院審理時證述在卷，雖主計單位事後認本案仍應依
          「台灣省各級機關工程管理費支用要點」辦理，但此為簽約後其他單位之
          意見，並非簽約前經主計單位提出異議後，被告庚○○仍執意以百分之八
          支付。是依本案過程觀之，被告庚○○依「電機技師工程業務章則」之規
          定，經與會計主任討論後，始同意以百分之八支應，並無圖利他人之犯意
          可言。
    （五）依據「台北縣衛生局業務防弊措施」所示，訪價應由承辦人員負責，本案
          工程原由被告庚○○指示戊○○洽請福一電機水電行初估，另指派技工曾
          煥佑訪價，業經證人即稽小組成員吳月江到庭結證屬實。而台北縣衛生局
          稽核小組於八十五年十月二十四日曾經召開稽核小組會議，審核本案工程
          之預算細目，此有會議記錄一紙可資為證。又當日開會時，與會人員每人
          均有一份詳細預算書，且變壓器之價格亦經特別討論，但技工戊○○訪價
          後並未對價格表示異議，稽核小組乃決議尊重設計技師之專業，而照原案
          通過，亦經證人張盟竣、吳月江證述綦詳，互核一致，足證被告庚○○主
          管本案工程，其採購價格均經依法提報討論，且由專人層層負責，並無匿
          飾情形，縱有浮報，亦屬被告丙○○個人行為，被告庚○○並不知情。況
          本案總價仍在原預算九十六萬元內，且符合「福一電機水電行」初估結果
          ，實難認被告庚○○事先知情。
    （六）依台北縣政府八十年四月二十九日北府主二字第一二一六四三號公布「營
          繕工程及購置、定製、變賣財物辦理方式」第三欄規定，一百萬元以下五
          十萬元以上，以公告比價方式辦理，公告方式為本府公告欄張貼公告五日
          以上，另通知本地有關公會轉知會員參加」（見證物袋附件五）。本案工
          程經被告丙○○以三正電機名義規劃設計後，依上開規定係以「公開比價
          」之方式發包。被告丙○○所另行經營之震鈞公司為甲級電器承裝業，有
          台灣省政府建設廳建電證甲字第八二二五號電器承裝業登記執照一紙可稽
          ，其資格符合，自不可能阻止震鈞公司參加比價。而「本案工程」公開比
          價之資訊，亦經被告庚○○依規定於八十五年十一月二十五日依法公告，
          並以八十五年十一月二十七日以（八五）北衛總字第五六三三七號函知台
          北縣電器同業工會轉知會員參加投標，是其已盡公告週知之責任，而各合
          格廠商是否參與比價，本有其不同考量，亦難以被告丙○○邀及同業參與
          ，即指被告庚○○有圖利之意。
    （七）本案工程於八十五年十二月五日上午十時進行第一次比價，由被告庚○○
          主持、吳月江紀錄、張盟竣監標、戊○○列席（被告丁○○並未參與），
          有「高流水電工程公司」、「昇龍水電工程公司」、「震鈞有限公司」參
          與，因昇龍公司、震鈞公司押標金支票連號，與規定不符，以未達法定家
          數予以廢標；又於八十六年十二月六日以（八五）衛總字第五九一０號公
          告，於八十五年十二月十六日上午十時進行第二次比價，由王京兒主持、
          被告丁○○紀錄、張盟竣監標、被告庚○○僅係列席而已，有「高流水電
          工程公司」、「裕翔水電工程公司」、「震鈞有限公司」參與，因超出招
          標時間而流標；再於八十六年十二月十七日以（八五）衛總字第六一一五
          八號公告，於八十五年十二月二十四日上午十一時進行第三次比價，由王
          京兒主持、被告丁○○紀錄、張盟竣監標、被告庚○○、證人吳月江、曾
          煥佑列席，有「高流水電工程公司」、「裕翔水電工程公司」、「震鈞有
          限公司」參與，經四度比價後，由震鈞公司丙○○以八十萬元得標，有各
          次比價紀錄、公告、廠商資格證明等在卷可證。若被告庚○○有圖利被告
          丙○○之故意，其大可利用第一次比價主持會議之機會，助其得標，何須
          歷經三次公開比價，流標二次，在八十五年十二月二十四日被告庚○○僅
          係列席人員時，經四度比價始得標，且價格低盪至八十萬元得標。被告顏
          伯川在開標時僅係列席人員，是震鈞公司之得標，與被告庚○○無涉。
    （八）公訴人認本案變壓器於八十六年一月二十七日初驗時，尚未安裝，遲於八
          十六年二月十五日始安裝，被告庚○○、丁○○竟在初驗紀錄上登載於八
          十六年二月一日安裝之不實事項，以偽造文書之方法圖利被告丙○○云云
          。惟查，本案工程於八十六年一月二十七日初驗時，被告丙○○表示變壓
          器早已訂貨，因安裝時須停止供電，需利用大樓停止上班之假日，預計在
          二月一日之周末假日即可停電安裝完成，經在場參加初驗的全體人員討論
          結果，同意震鈞公司如在二月一日安裝變壓器，即准依全部工程之百分之
          八十驗收，並分別記載在初驗紀錄第七項、第八項中，業據被告庚○○、
          丁○○、丙○○供述在卷，核與參與驗收之張盟竣證述之情節相符，並有
          初驗記錄一紙在卷可考。又依卷附初驗紀錄第七項之記載，可知此一結論
          純係出自行政便民之考量所為之條件式記載，如被告庚○○、丁○○有圖
          利被告丙○○之犯意，毋需為第七項之條件記載，直接記載第八項「實際
          估驗完成百分之八十。」即可。又震鈞公司確實於初驗前（即同年月二十
          五日）即已向佳林電機企業有限公司訂購變壓器壹台，而佳林電機則在同
          年月二十九日將變壓器壹台送至台北縣衛生局，有送貨單一紙為證，該張
          送貨單上且註明「２／２１退回」，足證該台變壓器一直使用到二月二十
          一日因損壞退回。而依八十六年二月一日、二日之「台北縣衛生局員工值
          日（夜）登記簿」所載，該二天確實有停電施工，於二月二日下午十七時
          三十分完成施工並送電。另證人即工友吳朝琦於審理中亦到庭證稱：伊值
          班的某個假日，確實有見到廠商前來安裝變壓器。而依上開證物所示，證
          人吳朝琦值班之假日即為八十六年二月二日，至於另二天停電施工的假日
          是二月十五日及二月二十一日，值班人員並無吳朝琦在內甚明。該變壓器
          使用後因損壞，於八十八年二月二十一日更新，公訴人將第二次施工日期
          ，誤認於八十六年二月一日、二日並未施工，而質疑驗收紀錄不確實，容
          有誤會。又震鈞公司在初驗後即提出付款申請，被告庚○○雖先行核報，
          但因八十六年二月四日即為除夕，為作業方便，先行核報，以便在過年前
          付款，但其實際簽報動支，係在震鈞公司八十六年二月二日裝妥變壓器之
          後，才在二月三日簽報動支本案工程款。易言之，被告庚○○在驗收時先
          予記錄，待震鈞公司安裝變壓器後才動支付款，應屬年關將近之便民行為
          ，並無圖利他人之犯意可言。
    （九）公訴人雖謂本案工程依完工之價格比例，其完工率僅約百分之五十五，被
          告庚○○卻於初驗紀錄虛偽登載完成百分之八十，顯有圖利行為云云。查
          本「台北縣衛生局電線管路開關插座更新工程」於八十五年一月二十七日
          初驗時，各樓動力箱、插座均已施作完成，僅餘變壓器尚未裝設，此觀卷
          附初驗紀錄甚明。依工程預算，變壓器價格固佔三分之一，但以總體施工
          之工作量而言，並不等同，要難遽依預算比例而謂工程完工進度僅有百分
          之五十五。本案工程經被告丙○○施工後，於八十六年一月二十七日初驗
          時，其他各項工作均已完成，僅餘變壓器安裝部分，即已完工，是被告陳
          若霖於驗收時認已完工百分之九十，但被告庚○○反對，後來經討論後認
          安裝後達百分之八十，此業據被告丙○○陳明在卷，証人即參與初驗之人
          員台北縣衛生局會計室助理陳昌玉亦同此証述（見偵查卷第五頁）。若被
          告庚○○有圖利之意，何須反對。
    （十）本案工程於八十六年二月二十六日「竣工驗收」時，發現震鈞公司所安裝
          的變壓器與原設計品牌不符，監驗人張盟竣要求震鈞公司提出同等品使用
          同意書後准予驗收，並指示記載在驗收紀錄上，業經證人張盟竣到庭結證
          屬實。而證人張盟竣另證稱：被告庚○○只是本案工程的主持人，但是有
          關驗收的結果，必須由在場監驗人及驗收人共同決定，並非被告庚○○一
          人所能決定，而本案工程准以同等品驗收，則是張盟竣依法令規定辦理，
          亦與被告庚○○、丁○○無關。
  （十一）本件公訴人雖指稱被告庚○○早於八十六年二月十八日即知本件工程所用
          之高壓變壓器市價不過十幾萬元，卻於同年二月二十六日同意被告丙○○
          以「同等品」報驗，且明知其估價單之價額為三十七萬五千元，猶於震鈞
          公司函上擬示「因現場實際需要、性能、市價不低於原設計廠牌，經設計
          公司使用同意、擬准予辦理結算」等語，並指示被告丁○○以「不低於原
          設計價格」為由辦理結算手續，足見其有圖利犯意云云。查公訴人此節指
          訴無非係以証人戊○○所擬之簽呈指明被告庚○○曾於八十六年二月十八
          日持預算書向沐鑫實業有限公司負責人甲○○詢價（見偵查卷第七九頁）
          為據，然查證人即沐鑫實業有限公司負責人（北縣衛生局電源自動切換開
          關供應商）甲○○証稱：「（八十六年二月間依北縣衛生局請託檢視電氣
          設備）當時庚○○和我談到電氣設備時，問我是否有能力修高壓變壓器迴
          路開關，我表示可以修理，但是他們的問題是剛開始送電產生的問題應該
          叫原廠商負責修理；隨後庚○○問我該高壓變壓器如果以市價買需要多少
          錢？我就告訴他最多十來萬，還是用最好的牌子士林電機的產品，他聽了
          之後只是說『這樣喔！』沒有做其他的表示我就離開了。」（見板橋地檢
          八十六年偵字第二一０四三號卷第二十九頁正面）「我曾告訴庚○○用最
          好的變壓器，用士林電機的也不過十萬元。無法確定是過年前還是過年後
          ，他們當時以為是電源自動切換開關出問題，因為我是廠商，故通知我去
          修，結果我去檢查不是這個問題，是高壓的變壓器出問題，他問我換變壓
          器要多少錢，我告訴他用台灣最好的牌子士林電機也不過十多萬元，不過
  這指的是單體一顆變壓器的價格，未包括施工成本。我有講台製的，大概
          十萬元，有無講牌子忘了，我有說最好的台製十萬元：：（當天到衛生局
          看到預算表時）我有告訴他（庚○○）如果我來買不會這麼貴，因為我跟
          變壓器廠商很熟，而他們是業主，什麼都不懂，庚○○當時會拿給我看是
          因為他對變壓器什麼都不懂，所以請我幫他們看看有沒有問題：：庚○○
          是先問我價錢，因當時變壓器壞掉，他問我換一個要多少錢，後來他才拿
          預算書讓我表示意見。」（見本院卷八十八年十二月十四日訊問筆錄）顯
          見被告庚○○係在閒聊之情況下，因本身對電氣設備外行，故找機會向証
          人甲○○請益。甲○○之答覆雖有提及變壓器價格，但僅略稱十萬元，就
          廠牌、型號等均未為說明，是其答覆並非明確，要難據此即認被告庚○○
          因該段談話即能了解高壓變壓器各種品牌市價。且依証人戊○○所書簽呈
          及証人高慧德之証言可知，被告庚○○於本件工程設計、開標、發包暨安
          裝變壓器之前，對變壓器之價格均甚陌生，焉能僅憑証人高慧德區區數言
          即認被告庚○○知悉變壓器之價格？退步言之，果庚○○有圖利丙○○之
          意圖，其只須儘量配合陳伯霖之要求即可，何須多此一舉，向無關之他人
          請教變壓器之問題。再者正式驗收當天同意被告丙○○以同等品報驗乃驗
          收人張盟竣、監驗人戊○○、洪國浴所共同決定，業如上述。則被告顏伯
          川嗣後同意丙○○以同等品報驗，不過係依驗收決議辦理，要非其個人獨
          斷決意行之。況被告丙○○已依規定提出技師乙○○出具之同等品証明及
          供應商出具之價格証明，被告庚○○顯無由懷疑或逕自認定變壓器之價格
          不符，自難遽令其擔負圖利之責。
乙、被告丁○○部分：
    （一）被告丁○○係專業護理人員，原於台北縣衛生局所屬衛生所等單位從事公
          共衛生護理之工作，於本案工程進行時，始調至該局總務室擔任課員，負
          責科室行政文書處理及電腦繕打等工作，業據被告丁○○在偵審中陳明在
          卷，是其非專業工程人員甚明。又本案工程原由該局總務室水電技工曾煥
          佑承辦，負責事前訪價、工程監工等工作，因該局規定，技工不得承辦公
          文作業，遂由被告庚○○指定被告丁○○代為處理本案工程所需之公文、
          會簽等工作，此亦據被告庚○○在審理中陳明在卷，核與證人即技工曾煥
          佑於八十六年八月二十六日台北縣調查站所陳：該工程雖是由我向總務主
          任庚○○報告，但因我是技工，依規定不能簽辦公文，所以不是我承辦：
          ：：，庚○○並叫我找廠商估價」（偵卷第三十六頁參照），及陳明如何
          依被告庚○○之指示編列預算，及審認工程設計與議價（比價）等情綦詳
          （偵卷第三十七頁、第三十八頁參照）。另被告庚○○於八十六年八月二
          十六日在台北縣調查站亦陳明：伊如何同意戊○○之電線管路更新之建議
          ，並指示技工戊○○進行訪價、編列工程預算、委託他人設計、並與設計
          監造公司（三正電機工業技師事務所）連繫協調，及由戊○○、庚○○及
          吳月江等人出席該局稽核小組之審議會議等情（偵卷第五十八頁至第六十
          一頁參照）。而被告丁○○於八十六年八月二十六日台北縣調查站亦陳明
          ：該局規定技工、工友不能承辦案件，故上開工程由本人（被告丁○○）
          掛名承辦，不過也只是行政文書之處理而已（偵卷第五十五頁、第五十六
          頁參照）；另被告丁○○於八十六年十一月二十四日偵查中亦陳明：工程
          技術及價格我外行，我只負責文書行政工作，根本不識丙○○，他怎麼來
          做這工程，我也不知道（偵卷第二０一頁參照）。互核上開供述，被告陳
          梅霜僅係文書作業而已，對實際施工，如何驗收，均無從知悉，僅因偶然
          因素介入本案工程，其毫無工程知識，亦無監工能力，則是否有能力判別
          本案工程進度，已非無疑。
    （二）尤有進者，因被告丁○○對工程完全外行，且初次接觸招標作業，因不知
          如何擬稿且無前例可循（按本案工程係被告首次辦理公開比價之工程），
          是所有行政公文、簽呈，皆由被告庚○○擬妥，再由被告丁○○照本逐字
          電腦繕打。如被告丁○○請假或另有公事，被告庚○○則指定另一課員吳
          月江代理．亦據被告庚○○陳明，核與證人吳月江在本院審理中證述之情
          節一致。而本案工程所有詢（估）價，工程預算編列、核價、委託設計監
          造及承攬工程合約簽訂、工程設計圖說之審核、監工、驗收及與承攬廠商
          聯繫等，被告丁○○均未參與。被告丁○○參與處理者，僅係行政文書之
          紀錄及繕打，及將廠商請款單會簽會計單位報准核支。另證人吳月江於八
          十八年六月十六日庭訊證稱：本案工程原先由其協助戊○○承辦，嗣於流
          標及比價未成後，始移由被告丁○○經辦。同案被告庚○○亦證稱：陳梅
          霜因到該局不久，伊指定吳月江協助處理。是被告丁○○於本案工程之角
          色，僅止於文書紀錄作業而已。本案工程所有詢（估）價，工程預算編列
          、核價、委託設計監造及承攬工程合約簽訂、工程設計圖說之審核、監工
          、驗收及與承攬廠商聯繫等，被告丁○○均未參與，被告丁○○參與處理
          者，僅係行政文書之紀錄及繕打及將廠商請款單會簽會計單位報准核支，
          應堪認定。
    （三）公訴人認被告丁○○在驗收時，違法將百分之五十六之工程進度，提高為
          百分之八十，涉有登載不實文書及圖利他人罪嫌。然本案工程進度是否百
          分之八十，已如前述。而被告丁○○僅係本案工程名義上承辦人，依「相
          關營繕工程及購置定製變賣財物稽察條例（下稱稽查條例）第二十四條規
          定，經辦營繕工程及購置財物人員，不得主持驗收或參與樣品材料檢驗工
          作；：：」。另依台灣省政府七十三年十月二十六日教總字第九三四七號
          函釋，依稽察條例第二十四條規定，經辦工程人員不得主持驗收；驗收人
          員對於所驗財產，如發現其數量，品質與原樣不符，或有損壞及其他瑕疵
          ，應即通知經辦人轉知承辦廠商，責成修復或掉換，否則應依約要求減少
          價款或賠償損失，又工程驗收完畢：：：。另，台灣省政府七十二年十二
          月二十九日總教字第一○九五七號亦函釋，驗收權責說明：工程驗收由驗
          收人員依據竣工圖說尺寸、規格抽驗，由監驗人員監視，會驗人員會同。
          隱蔽部分及未抽驗部分，應由監造單位負責。準此，被告丁○○係名義上
          承辦人，對於工程完全外行，且依法不具驗收職權。再者，不論初驗或驗
          收，均須有相關工程施工設計圖說等，憑以比對，被告丁○○僅係在場紀
          錄之人，並非參與驗收之人，亦未提供任何意見，當日驗收後，確有如紀
          錄上第七項、第八頁之結論，已據參與驗收之會計主任張盟竣證述在卷，
          並非被告庚○○、丁○○二人所任意增刪，自難認其被告丁○○將驗收成
          員討論之結果依實記載，而有偽造文書及圖利他人之犯意。
丙、被告丙○○部分：
    （一）查三正電機負責人乙○○雖迭次否認知悉本件工程，被告丙○○亦坦承未
          事先告知乙○○。惟被告丙○○一再辯稱因其與三正電機有合作關係，向
          由伊以三正電機名義簽約，無庸再行知會三正電機。且本件工程，伊亦係
          經由三正電機始知悉有承包機會等語。查，証人即建築師証稱八十六年間
          台北縣衛生局總務科長庚○○確曾委託其尋覓「電線管路開關插座更新工
          程」技師，伊即打電話至三正電機事務所告知此事（見本院八十九年一月
          二十五日訊問筆錄）。且依卷附台北縣衛生局有關「電線管路開關插座更
          新工程」之公函皆有以正本或副本通知三正電機工業技師事務所（見卷附
          八十六年二月二十五日八六北衛總字第一一一０四號函、八十六年三月十
          七日八六北衛總字第一二四七九號函、八十六年三月十七日八六北衛總字
          第一五０六七號函、八十六年三月二十八日八六北衛總字第一七六五三號
          函、八十六年七月十八日八六北衛總字第四０七九八號函、八十六年八月
          八日八六北衛總字第四三五八六號函），故三正電機負責人乙○○否認知
          悉本件工程，顯非實在。且証人即三正電機負責人乙○○証稱與被告陳若
          霖自八十一年起即有合作關係，故於被告丙○○處放置有三正電機之大小
          章，以便銀行帳戶款項之提領及契約之簽訂。另為簽約所需，被告丙○○
          亦持有三正電機之執照影本，得視需要自行影印。在與業主簽約時，由被
          告丙○○持三正電機之大小章以三正電機名義簽約，由被告丙○○設計繪
          圖，經其檢查無誤後即蓋章送件，待業主工程款撥入合作金庫三正電機戶
          頭後，因該工程款實應歸屬被告丙○○，即由被告丙○○持三正電機之印
          章提領。被告則按年度給付三正電機報酬，頭幾年均是一年二十四萬元，
          但去年景氣不佳，降為八萬元。伊與被告均是每年年初議定當年收費額度
          。（見本院八十九年一月二十五日訊問筆錄）足徵被告與三正電機之合作
          關係，應屬俗稱之借牌。
    （二）被告丙○○既借牌在先，則其於承包系爭工程時，逕以三正電機名義簽約
          ，並持三正電機大小章用印，即包含在三正電機之授權範圍內，無偽造文
          書可言。
四、綜上所述，本件被告庚○○並不知被告丙○○非三正電機事務所授權之人員，亦
    未參加決定由三正電機事務所得標之會議（僅係列席），對驗收進度，亦本於行
    政作業之便利，縱有未臻妥適之處，亦僅屬過失行為，與故意偽造文書、圖利他
    人之犯罪有間；而被告丁○○雖承辦本案工程之公文，但實係協助水電技工戊○○，其對工程之招標、進行、驗收等過程，並未實際介入，亦難認有偽造文書、
    圖利他人之行為；被告丙○○本於借牌關係，持三正電機之大小章簽約，乃在授
    權範圍內，非屬偽造文書。此外，本案復查無其他積極證據，足資證明被告庚○○、丁○○涉有任何圖利、公務員登載不實之犯行暨被告丙○○有何行使偽造私
    文書犯行，自屬不能證明被告三人犯罪。原審諭知被告庚○○、丁○○二人無罪
    ，核無違誤。公訴人上訴指摘原判決不當，為無理由，應予駁回。至被告丙○○
    部分，原審誤為有罪判決，尚有未合，被告丙○○上訴否認犯罪，為有理由，應
    由本院予以撤銷改判，諭知被告丙○○無罪之判決。
據上論斷，應依刑事訴訟法第三百六十八條、第三百六十九條第一項前段、第三百六
十四條、第三百零一條第一項，判決如主文。
本案經檢察官郭弘佑到庭執行職務。
中      華      民      國    八十九    年      五      月      三      日
          臺灣高等法院刑事第十三庭
                                審判長法  官  常  尚  信
                                      法  官  周  占  春
                                      法  官  盧  彥  如
右正本證明與原本無異。
如不服本判決應於收受送達後十日內向本院提出上訴書狀，其未敘述上訴之理由者並
得於提起上訴後十日內向本院補提理由書（均須按他造當事人之人數附繕本）。
                                      書記官  蘇  文  正
中      華      民      國    八十九    年      五      月      五      日


司法院資訊處製作；財團法人民間司法改革基金會備份。
